臺灣高等法院民事判決 
109年度建上字第17號
上  訴  人  宏笙營造有限公司

法定代理人  鄭淑芬  
訴訟代理人  陳長甫律師
被  上訴人  泓生企業有限公司

法定代理人  李承泰  
訴訟代理人  歐翔宇律師
複  代理人  吳麗如律師
上列當事人間請求給付工程款等事件，上訴人對於中華民國108
年12月26日臺灣士林地方法院106年度建字第73號第一審判決提
起上訴，本院於110年9月28日言詞辯論終結，判決如下：
    主      文
原判決關於命上訴人給付超過新臺幣壹佰零貳萬伍仟伍佰玖拾肆
元本息部分，及該部分假執行之宣告，暨訴訟費用之裁判，均廢
棄。
上開廢棄部分，被上訴人在第一審之訴及假執行聲請均駁回。
其餘上訴駁回。
第一、二審訴訟費用由被上訴人負擔十分之四，餘由上訴人負擔
。
    事實及理由
一、程序方面：
　㈠上訴人法定代理人原為黃偉庭，嗣變更為鄭淑芬，並於民國1
    09年11月16日具狀聲明承受訴訟（本院卷㈠第197-203頁）
　　，應予准許。
　㈡按「當事人不得提出新攻擊或防禦方法。但有下列情形之一
    者，不在此限：三、對於在第一審已提出之攻擊或防禦方法
    為補充者。六、如不許其提出顯失公平者」，民事訴訟法第
　　447條第1項第3、6款定有明文。上訴人於本院抗辯被上訴人
    應檢附請款單與計算式以請領工程款云云（見本院卷㈠第115
    頁）；被上訴人反對其提出新防禦方法（見同卷第131-133
    頁）。由於上訴人係補充原審防禦方法，如不許其提出將顯
    失公平，依上開規定，應准許上訴人提出新防禦方法，附此
    說明。
二、被上訴人主張：兩造於105年4月23日訂立工程採購承攬書（
    下稱系爭契約），由伊承攬新北市淡水區中興段集合住宅新
    建工程之「鋼軌樁及水平安全支撐工程」（下稱系爭工程
　　），工程款實作實算，上訴人並應支付鋼軌樁等鋼料之租金
　　。伊已完成系爭工程，並將鋼軌樁等鋼料續留工地，由上訴
    人繼續租用。然上訴人積欠工程款新臺幣（下同）141萬3,1
    95元及租金35萬1,490元，共計176萬4,685元，經催討無著
    。爰依系爭契約承攬報酬請求權與租金請求權，訴請：㈠上
    訴人應給付被上訴人176萬4,685元，及自起訴狀繕本送達翌
    日起至清償日止，按年息5%計算利息。㈡願供擔保請准宣告
    假執行等語。
三、上訴人則以：伊並未與被上訴人訂立系爭契約，系爭契約所
    蓋用伊名義之大小印章均非真正，上訴人也未與伊連絡或確
    認簽約事宜。伊並未授權訴外人陳鳳如或監工蔡志鎬以伊名
    義簽訂系爭契約。淡水工地工程告示牌雖標示伊為承造人，
    尚無從推論伊授權陳鳳如等人簽約或應負表見代理責任，故
    兩造並無契約關係可言。何況，系爭工程尚未驗收，被上訴
    人無從請領款項等語，資為抗辯。
四、原審判命上訴人應給付被上訴人176萬4,685元，及自106年9
    月19日起至清償日止，按年息5％計算之利息；並為准免假執
    行之宣告。上訴人提起上訴並聲明：㈠原判決廢棄；㈡被上訴
    人第一審之訴及假執行之聲請均駁回。被上訴人答辯聲明：
    上訴駁回。
五、兩造不爭執事項：（見本院卷㈠第304頁、卷㈡第25頁）
  ㈠訴外人英輝建設股份有限公司（下稱英輝公司，負責人周榮
    輝）為辦理土地融資，將新北市○○區○○段00地號土地信託登
    記予訴外人合眾建築經理股份有限公司（下稱合眾公司），
    在地上進行「淡水中興新建工程」（104淡建字第002275號
    ），合眾公司為名義上起造人，英輝公司為實際起造人（見
    原審卷第48頁工程告示牌）。
　㈡於「淡水中興新建工程」開工前，上訴人曾向英輝公司承攬
    該工程，工程告示牌記載承造人為上訴人。（見原審卷第48
    頁工程告示牌、原審卷第120頁工程履歷）
　㈢英輝公司於105年1月13日與陳鳳如簽立工程合約書，由陳鳳
    如承攬「淡水中興新建工程」。因陳鳳如無故停工逾60日，
    英輝公司遂終止合約，對陳鳳如訴請確認工程款債權不存在
    及請求返還預付工程款，嗣由臺灣臺北地方法院105年度建
    字第388號判決英輝公司勝訴確定（下稱105年前案，見本院
    卷㈠第233-245頁契約書、原審卷第64-67頁判決書）。
　㈣系爭契約係蔡志鎬持陳鳳如交付之大小章，蓋用於立合約書
    人之上訴人名義之欄位。系爭契約之上訴人大小章雖與105
    年4月6日「印章使用同意書」之上訴人印文相符，但是與上
    訴人在公司變更登記表所蓋用大小章並不相符。（見原審卷
    第11-15頁契約書、第49頁印章使用同意書）
　㈤被上訴人曾以上訴人為交易相對人，開立附表所示5張發票
　　，上訴人僅申報編號3、5發票（見本院卷㈠第289-293頁發票
    、原審卷第167-169頁稅捐處明細）。
　㈥兩造於105年間曾就永和工地訂立承攬契約，上訴人委請被上
    訴人施作鋼軌樁等工項。永和工地工程已完工（見原審卷第
    191-193頁詳細價目表與會算單。見本院卷㈠第125-126、181
    頁）。
六、本件爭點為：㈠上訴人是否授權陳鳳如與被上訴人訂立系爭
    契約？㈡陳鳳如為上訴人表見代理人？㈢被上訴人得請求上訴
    人支付工程款與租金共計176萬4,685元？茲就兩造論點分述
    如下。
七、關於上訴人是否授權陳鳳如與被上訴人訂立系爭契約：
　㈠按「當事人主張有利於己之事實者，就其事實有舉證之責任
    」、「私文書應由舉證人證其真正」，民事訴訟法第277條
    前段、第357條前段分別定有明文。次按當事人提出之私文
    書，必先證其真正，始有形式上之證據力，且私文書之真正
    ，如他造當事人有爭執者，舉證人應負證其真正之責（最高
    法院107年度台上字第1217號判決意旨參照）。
　㈡被上訴人主張「淡水中興新建工程」實際起造人為英輝公司
　　，該公司向上訴人借牌承作並將工程委由陳鳳如負責，陳鳳
    如為上訴人代理人。嗣陳鳳如將上訴人大小章交付監工蔡志
    鎬，由蔡志鎬蓋用於系爭契約，兩造因而成立系爭契約云云
    （見本院卷㈠第127、182、304頁）。惟查：
　　⑴系爭契約係蔡志鎬持陳鳳如交付之大小章蓋用於立合約書
      上訴人名義之欄位。系爭契約之上訴人名義大小章雖與10
      5年4月6日「印章使用同意」之上訴人印文相符，但是與
      上訴人在公司變更登記表所蓋用大小章並不相符（見不爭
      執事項㈣）。系爭契約之上訴人大小章既與其對外公示印
      鑑不符，尚難遽認其上印章為真正
　　⑵蔡志鎬於原審106年12月15日庭期結證稱：「（問：你與淡
      水中興段86地號住宅興建工程，有何關係？）是陳鳳如找
      我來幫她管理這塊工地」、「（問：你是否知道陳鳳如與
      這的工程有何關係？）她跟我陳述是向英輝公司來承攬這
      個工程，但是陳鳳如只是個人沒有公司行號，我去時，就
      看到陳鳳如用被告宏笙營造名義承攬這個工程」、「〔
　　　問：請提示鈞院卷第49頁，並告以要旨，有無看過此份文
      書（指印章使用同意書）？〕有，是陳鳳如提供的」、「
      （問：系爭住宅工程的鋼軌樁及安全支撐工程的發包是否
      清楚？）清楚，是我施作的」、「（問：請提示鈞院卷第
      11至15頁原證1（指系爭契約），並告以要旨，是否是此
      份契約內容？）對，沒錯，這一份還是我做的」、「（
　　　問：原證1末頁的大小章是否被告公司的大小章？就是使
      用原證6陳鳳如提供的大小章印文？）當時陳鳳如有提供
      這個大小章，叫我去找小包去用印，但我不同意，因為我
      不知道是她私刻，就請他製作原證6的同意書」等語（見
      原審卷第69頁背面至70頁筆錄）。嗣於本院110年2月22日
      準備程序再度表示其並未與上訴人接觸簽約（見本院卷㈠
      第336頁筆錄）。依蔡志鎬證詞，陳鳳如交待其找人承包
      系爭工程，並交付上訴人名義大小章供其用印於系爭契約
      ，為求慎重，其要求陳鳳如提供印章使用同意書以審核印
      文真正；但是，蔡志鎬始終未與上訴人接洽系爭契約簽約
      事宜。自難認為系爭契約之上訴人大小章為真正。
　　⑶被上訴人另舉陳鳳如為證，惟原審106年12月15日庭期、本
      院110年2月22日準備程序，先後通知陳鳳如未到。被上訴
      人復未提出其他資料以證明陳鳳如確已獲得上訴人授權、
      系爭契約之上訴人印章為真正。至於被上訴人主張其先後
      開立附表所示5張發票予上訴人，其中編號1、2、5為永和
      工地工程款發票，編號3、4則為系爭工程工程款發票，上
      訴人既已申報編號3、5發票，足見其明知兩造訂立系爭契
      約情事，才申報編號3發票云云（見本院卷㈠第267-269、3
      03-304頁）。惟因附表編號3、4發票品名僅記載「安全措
      施工程」（見同卷第293頁)，尚無從推論上訴人明知編號
      3發票為系爭工程款項而申報。是被上訴人主張上訴人授
      權陳鳳如簽定系爭契約一節，本院難以採信。
八、陳鳳如為上訴人表見代理人？　　　
　　被上訴人主張上訴人借牌擔任「淡水中興新建工程」之承造
    人，陳鳳如為上訴人表見代理人，上訴人就契爭契約仍應負
    擔表見代理之授權人責任等語（見本院卷第182、400-402頁
　　）。為上訴人所否認。經查：
　㈠按「由自己之行為表示以代理權授與他人，或知他人表示為
    其代理人而不為反對之表示者，對於第三人應負授權人之責
    任。但第三人明知其無代理權或可得而知者，不在此限」，
    民法第169條定有明文。次按本人應負表見代理之責任，必
    須有表見事實之外觀存在，始足當之。所謂「由自己之行為
    表示以代理權授與他人」，係指無代理權人以本人名義為法
    律行為，惟具有使第三人信賴其具有代理權之權利外觀（表
    見事實），為保護交易安全，而令本人負授權人責任（最高
    法院109年度台上字第2197號判決意旨參照）。
　㈡又按「本法所稱建築物之承造人為營造業，以依法登記開業
    之營造廠商為限」，建築法第14條定有明文。經查，「淡水
    中興新建工程」開工前，宏笙公司曾向英輝公司承攬該工程
    ，工程告示牌記載承造人為上訴人（見不爭執事項㈡）。英
    輝公司法定代理人周榮輝於原審107年4月12日庭期結證稱，
    英輝公司向上訴人借牌承攬工程，借牌原因是工程承攬要由
    營造廠商施作，英輝公司與陳鳳如有簽訂工程契約等語（見
    原審卷第89頁正反面筆錄），並於本院110年3月31日準備程
    序結證稱，工地現場並未改掛其他營造廠的工程告示牌
　　，因為陳鳳如沒有找到新的營造廠等語（見本院卷㈠第371頁
    ）。則以「淡水中興新建工程」實際起造人為英輝公司，其
    法定代理人周榮輝與兩造並無特殊利害關係，其證詞應無偏
    頗之虞，堪可採信。是依周榮輝上開證詞，其借用上訴人名
    義擔任「淡水中興新建工程」承造人，且工程告示牌迄今仍
    標明承造人為上訴人，參以上訴人工程履歷亦為相同記載（
    見原審卷第120頁）；可知上訴人與英輝公司對外均表示上
    訴人為「淡水中興新建工程」承造人，英輝公司將該工程交
    予陳鳳如負責，上訴人則未委派人員處理工程，即在外觀上
    ，足使第三人信賴上訴人係藉由陳鳳如處理工地各項事務
　　。
　㈢再者，英輝公司曾對陳鳳如提起105年前案訴訟，起訴狀載明
    ：「被告（指陳鳳如）於105年間向原告英輝公司佯稱其可
    率領專業工程團隊承包…，並承諾如期完工，致原告英輝公
    司陷於錯誤，將系爭工程交由宏笙營造有限公司(下稱宏笙
    公司)、被告暨其工程團隊承攬施作。被告於施工初期雖協
    助處理工程周圍鄰里糾紛問題，惟其隨即託辭因資金周轉問
    題，無法如期開工，故於105年5月19日即透過宏笙公司要求
    原告英輝公司預付工程款100萬元供其用於支付下包廠商工
    程款，被告並保證絕不挪作他用。原告英輝公司體諒被告之
    財務周轉困難，為求系爭工程得以順利進行，即同意被告預
    支工程款100萬元，其中25萬元由原告英輝公司透過宏笙公
    司以現金交付予被告，剩餘75萬元則由公司之董事即原告周
    建銘開立如附表所示之支票2紙…」等語，並舉陳鳳如簽認之
    收據與支票存根為證（見本院卷㈡第33-45頁），益證上訴人
    不僅借牌予英輝公司，且與陳鳳如同屬系爭工程團隊
　　，並同意陳鳳如出面向英輝公司收取款項再支付下包工程款
    ；在外觀上，足使第三人信賴上訴人已授權「淡水中興新建
    工程」實際負責人陳鳳如處理分包等事務。
　㈣周榮輝於本院110年3月31日準備程序固然證稱：「（問：105
    年間英輝公司是否有透過宏笙公司給付給陳鳳如淡水工地相
    關的工程款25萬元？) 沒有」（見本院卷㈠第377頁），然與
    105年前案起訴狀不符，復未說明該件起訴狀有何錯誤
　　，故周榮輝此部分證詞尚非可取。至於上訴人辯稱英輝公司
    於105年前案僅以陳鳳如為被告，並未對其起訴，可見英輝
    公司只與陳鳳如成立承攬關係云云（見本院卷㈠第419-420頁
    ），惟此與英輝公司105年前案起訴狀所述不符，亦無足採
    。
　㈤綜上，上訴人借牌予英輝公司擔任「淡水中興新建工程」之
    承造人，且與陳鳳如同屬系爭工程團隊，復同意陳鳳如自英
    輝公司收取款項支付下包工程款，外觀上，足以使人認為陳
    鳳如已獲得上訴人授權處理系爭工程各項事務。故陳鳳如提
    供上訴人名義之大小章，交由監工蔡志鎬審核與印章使用同
    意書相符後，始蓋用於系爭契約（見第七段㈡小段理由）；
　　堪認上訴人已有以自己行為表示以代理權授與陳鳳如簽定系
    爭契約，則為維護交易安全，應認陳鳳如為上訴人表見代理
    人，上訴人就系爭契約應負表見代理之授權人責任，自應按
    照系爭契約給付款項。
九、被上訴人得請求上訴人支付工程款與租金共計176萬4,685元
    ？
　　被上訴人主張系爭工程已完工，中間柱與鋼軌樁續留淡水工
    地，由上訴人繼續租用，上訴人積欠工程款141萬3,195元、
    鋼軌樁等項租金35萬1,490元，合計176萬4,685元等語（見
    本院卷㈠第400頁）。為上訴人所否認。經查：
　㈠系爭契約第3條約定：「工程範圍詳附件五標單所列鋼軌樁及
    水平安全支撐工程…」，第4條約定工程款含稅款；契約附件
    五標單列載工項為中間柱、水平支撐與鋼軌樁等，並於第1
    、3、4、5、12欄，分別註記40日至至120日不等租期（見原
    審卷第12、16頁），堪認被上訴人已施作鋼軌樁等項，且另
    行出租相關鋼料。被上訴人自得請求已完工之款項與租金，
    並加計5%營業稅。
　㈡蔡志鎬於原審106年12月15日庭期結證稱：「（問：系爭住宅
    工程的進度到何階段？）鋼軌樁已經施打完成」（見原審卷
    第70頁背面筆錄）；並於本院110年2月22日準備程序結證稱
    ：「（問：被上訴人泓生公司是否已完成所負責淡水工地工
    程項目？）當初我發包給他們時就包括鋼軌樁及水平支撐，
    水平支撐還沒有做，因為鋼軌樁打下去泓生公司就請不到款
    ，後面就沒有做了」、「（問：泓生公司有無送請款單給你
    ？）有」、「（問：這份是不是泓生公司給你的請款單？提
    示原證3）應該只是部分，我記得第一期請款是70萬左右」
    、「（問：剛才提到被上訴人只有做到第一期就沒有請到款
    ？）對」、「（問：以後泓生公司就沒有繼續施工？）對」
    等語（見本院卷㈠第335、340、342頁筆錄）。則以蔡志鎬為
    「淡水中興新建工程」監工，與兩造並無特殊利害關係，其
    證詞應無偏頗之虞，堪可採信。是依其證詞，被上訴人已完
    成鋼軌樁，嗣向上訴人請款未果。又依被上訴人106年6月7
    日寄送上訴人存證信函，表明其施作中間柱與鋼軌樁，各項
    工程款加計租金共計102萬5594元（見原審卷第18頁），應
    認被上訴人已如實統計各筆款項共102萬5594元，但是上訴
    人遲未支付，始發函催告。嗣被上訴人於106年7月31日訴請
    上訴人給付工程款與租金達176萬4685元（見原審卷第8頁起
    訴狀）；惟其於106年6月7日存證信函甫表明工程款等共計1
    02萬5594元，一個月後竟無端增至176萬4685元，卻未說明
    存證信函所計算金額有何錯誤，即有不符。則上訴人執此抗
    辯起訴狀金額過高云云（見本院卷㈠第422頁）；應屬可取，
    本件仍應以存證信函所載金額為準。是被上訴人請求102萬5
    594元，尚屬可信；逾此數額，則非可
　　採。
　㈢上訴人另稱依系爭契約第6條第2款約定，被上訴人應就完工
    部分檢附請款單與計算式始可請款；但是被上訴人未依約定
    方式請款云云（見本院卷㈠第422頁）。惟蔡志鎬證稱被上訴
    人完成鋼軌樁後請款未果，已如前述，應認被上訴人已遵照
    系爭契約第6條第2款程序請款，但無下文；是以上訴人前開
    辯詞，尚無可採。
十、綜上所述，被上訴人依系爭契約之承攬報酬請求權與租金請
    求權，訴請上訴人應給付102萬5594元，及自起訴狀繕本送
    達翌日（106年9月19日）起至清償日止，按年息5%計算利息
　　；為有理由，應予准許。逾此所為請求，為無理由，應予駁
    回。原審就超過上開應准許部分，為上訴人敗訴之判決，並
    為假執行之宣告，自有未洽。上訴意旨就此部分指摘原判決
    不當，求予廢棄改判，為有理由，應由本院廢棄改判。至於
    上開應准許部分，原審判命上訴人如數給付，並依兩造聲請
    為准免假執行之宣告，核無違誤，上訴意旨就此部分指摘原
    判決不當，求予廢棄改判，為無理由，應駁回其上訴。
十一、本件事證已臻明確，兩造其餘攻擊、防禦方法及證據，經
      斟酌後，認均不足以影響本判決結果，自無逐一詳予論述
　　  之必要，併予敘明。
十二、據上論結，本件上訴為一部有理由，一部無理由，依民事
      訴訟法第450條、第449條第1項、第79條前段，判決如主
      文。
中　　華　　民　　國　　110 　年　　10　　月　　12　　日
                    工程法庭
                        審判長法  官  李慈惠
                              法  官  謝永昌
                              法  官  吳燁山
正本係照原本作成。
不得上訴。
中　　華　　民　　國　　110 　年　　10　　月　　12　　日
　　　　　　　　　　　　　    書記官  莊雅萍 
　　　　　　　　　　　　　
附表：（見本院卷㈠第289-293頁）
編號     發票號碼  發票日期   金  額  (新臺幣元) 上訴人有無申 報此筆交易  1   CV00000000  105.7.10   972,720      無  2   CV00000000  105.8.28   243,180      無  3   CD00000000  105.5.2   350,000      有  4   CD00000000  105.5.12   350,000      無  5   CD00000000  105.5.13 1,300,000      有